臺灣苗栗地方法院刑事判決　　　　　　　 96年度選訴字第3號
公　訴　人　臺灣苗栗地方法院檢察署檢察官
被　　　告　乙○○
　　　　　　　　　　　號
選任辯護人　李世才律師
被　　　告　甲○○
選任辯護人　饒斯棋律師
上列被告因違反公職人員選舉罷免法案件，經檢察官提起公訴（
96年度選偵字第8 號），本院判決如下：
    主  文
甲○○對於具有投票權之人，行求不正利益，而約其為投票權一
定之行使，處有期徒刑壹年陸月，減為有期徒刑玖月，緩刑參年
，並向公庫支付新臺幣伍萬元。褫奪公權壹年。
乙○○無罪。
　　事  實
一、甲○○為苗栗縣「張氏宗親會」副理事長，為尋求具有苗栗
    縣頭份鎮第15屆鎮長補選投票權人，投票支持苗栗縣頭份鎮
    第15屆鎮長補選候選人乙○○，竟基於行求不正利益使投票
    權人為一定行使投票權之犯意，於民國96年2 月14日晚間，
    在苗栗縣頭份鎮○○里○○路689 號之「東北角餐廳」內，
    席開2 桌，以尾牙及開會等名義邀約，無償宴請不知情之設
    籍於頭份鎮之有投票權之「張氏宗親會」頭份分會委員張怡
    賢、張金源、張鼎華、張典謨、張坤財、張家聲、張春雄、
    張國棟、張祿興及張振鴻等約14人飲宴，甲○○並通知不知
    情之乙○○到場，向參加飲宴之人表達參選理念，席間並請
    大家多多支持，投票支持乙○○參選鎮長等語，而向前開有
    投票權人行求不正利益總金額約新台幣（下同）6800餘元（
    席開2 桌共計7300元，以甲○○供稱有投票權約14人計，扣
    除甲○○本身，平均行求前開每位有選舉權人之不正利益各
    約486 元）。
二、案經法務部調查局苗栗縣調查站、苗栗縣警察局頭份分局報
    請臺灣苗栗地方法院檢察署檢察官偵查起訴。
    理  由
壹、證據能力部分：
    按刑事訴訟法第159條第1項雖規定，被告以外之人於審判外
    之言詞或書面陳述，除法律有規定外，不得作為證據。惟同
    法第159 條之5 第2 項已規定，當事人、代理人或辯護人於
    法院調查證據時，知有第159 條第1 項不得為證據之情形，
    而未於言詞辯論終結前聲明異議者，視為有前項之同意（指
    同條第1 項之同意作為證據）。經查本案被告、辯護人、檢
    察官於言詞辯論終結前，除辯護人否認秘密證人林世家（化
    名）於調查局苗栗縣調查站之調查筆錄有證據能力外，均未
    就其餘本案被告以外之人於審判外之陳述，主張有刑事訴訟
    法第159 條第1 項不得為證據之情形，是參照上開刑事訴訟
    法之規定，除秘密證人林世家（化名）於調查局苗栗縣調查
    站之調查筆錄外，其餘本案被告以外之人於審判外之陳述均
    有證據能力，合先敘明。至秘密證人林世家（化名）於調查
    局苗栗縣調查站之調查筆錄，係被告以外之人於審判外之陳
    述，查無法定例外，卷內復未檢附任何足供辨識秘密證人真
    實身份之資料，依上開刑事訴訟法之規定，此部分應無證據
    能力，併此敘明。
貳、被告甲○○部分：
一、上開事實，業據被告甲○○坦承不諱。被告甲○○於調查站
    訊問時供稱：我於96年2 月14日晚間6 時，在頭份鎮後庄里
    「東北角餐廳」安排乙○○與「張氏宗親會」頭份分會幹部
    開會與餐敘，讓乙○○到場向張氏宗親會說明報告參選理念
    等語（見96年度選他字第1 號卷第146 頁）。被告甲○○於
    偵查中檢察官訊問時供稱：「（當天餐會由何人出錢？）由
    我出錢，我共出了7300元，包含酒、飲料。（此餐會主要目
    的是要支持乙○○選頭份鎮長？）是。」等語（見96年度選
    他字第1 號卷第153 、154 頁）。另被告甲○○於96年5 月
    1 日檢察官訊問時供稱：「（... ，你有要承認賄選嗎？）
    報告檢察官，因為我對法律不是很瞭解，如果依照法律是這
    樣子的話，我承認。」等語，有本院勘驗96年5 月1 日偵訊
    光碟內容之勘驗筆錄在卷可證（見本院卷第49頁）。被告甲
    ○○於本院供稱：我5 月1 日我都承認了（即96年5 月1 日
    檢察官訊問），對法律程序我不懂，後檢察官又問了，我就
    心慌了，本案東北角餐廳餐會是我召集，為了我自己參選會
    長，及為了乙○○選鎮長，當時到場的宗親陸陸續續來，連
    我共15位等語（見本院卷第50頁、第112 頁）。被告甲○○
    於偵查中自承，當天飲宴費用由伊支出，辦該餐會的目的是
    要支持乙○○競選頭份鎮鎮長，並於檢察官訊問是否承認賄
    選時，供述我承認，是被告甲○○就上開事實，確已於偵查
    中自白。此外，證人張祿興於偵查中具結證稱：甲○○有叫
    大家支持乙○○等語（見96年度選他字第1 號卷第136 頁）
    。證人張國棟於偵查中具結證稱：那天去吃飯我自己沒有出
    錢，甲○○表示乙○○要選鎮長，請大家多支持等語（見96
    年度選他字第1 號卷第125 頁）。證人張春雄於偵查中具結
    證稱：去吃飯我沒出錢，期間有人說乙○○要選鎮長，請宗
    親大家幫幫忙等語（見96年度選他字第1 號卷第112 頁）。
    證人張典謨於偵查中具結證稱：在今年2 月14日晚上6 點有
    到東北角餐廳吃飯，那時有12人開了兩桌，乙○○還沒有進
    來之前，甲○○告訴我們說乙○○要出來競選，請大家支持
    等語（見96年度選他字第1 號卷第78、79頁）。上開證人證
    述之內容，經核與被告甲○○自白大致相符。此外並有96年
    2 月14日東北角餐廳收支明細表、統一發票各1 紙，在卷可
    稽（見96年度選他字第1 號卷第214 、225 頁）。足證被告
    甲○○確有於96年2 月14日在頭份鎮後庄里「東北角餐廳」
    安排餐會，並由被告甲○○支出餐會費用7300元，無償宴請
    與會具有投票權之張氏宗親會會員約14人。是被告甲○○自
    白與事實相符，足堪採信。
二、論罪科刑：
  (一)按公職人員選舉罷免法第90條之1 第1 項之投票行賄罪，以
    對於有投票權之人，行求、期約或交付賄賂或其他不正利益
    ，而約其不行使投票權或為一定之行使者為構成要件。其行
    求、期約、交付行為，係屬階段行為，其行求賄選階段，屬
    行賄者單方意思表示行為，不以相對人允諾為必要；而交付
    賄選階段，除行賄者有實施交付賄賂行為外，因對收受賄賂
    者，刑法第143 條有投票受賄罪之處罰規定，2 者乃必要共
    犯中之對向犯，以2 個以上之行為者，彼此相互對立之意思
    經合致而成立犯罪，雖不以收受者確已承諾，或進而為一定
    投票權之行使為必要，仍須於行賄人交付賄賂或其他不正利
    益時，受交付之相對人對其交付之目的已然認識而予收受，
    其交付賄賂或其他不正利益之犯行始克成立，行賄者方得論
    以交付賄賂罪（最高法院94年度台上字第3819號判決要旨參
    照）。被告甲○○係以開會之名義，邀請張氏宗親會幹部參
    與餐會，並未告知係為被告乙○○助選，而於飲宴中途始提
    及被告乙○○參選頭份鎮長之事，並請參與餐會之人支持乙
    ○○競選頭份鎮鎮長，難認參與餐會之人對被告甲○○交付
    此不正利益之目的有所認識，又被告甲○○邀請乙○○到場
    致意後，參與餐會之人基於常情，亦難斷然中途離席，自難
    以此認參與餐會之人與被告甲○○已達意思合致之程度，是
    被告甲○○所為仍屬行求階段，合先敘明。
  (二)核被告甲○○所為，係犯公職人員選舉罷免法第90條之1 第
    1 項之行求不正利益賄選罪。又公職人員選舉罷免法第90條
    之1 第1 項之罪係刑法第144 條之賄選罪之特別規定，自無
    再適用刑法第144 條之規定重複評價之餘地。又被告甲○○
    係以1 次宴客之方法，而向多數有投票權之人行求不正利益
    ，因其所侵害之法益祇屬1 個，為單純1 罪。被告甲○○於
    偵查中供承有出資請客，且宴客之目的是要支持乙○○競選
    頭份鎮鎮長，並於偵查中檢察官訊問時坦承觸犯修正前公職
    人員選舉罷免法第90條之1 第1 項之罪，業如前述，被告甲
    ○○已符合同法第90條之1 第5 項減輕其刑之要件，應依該
    條項之規定減輕其刑。雖被告甲○○於檢察官再次訊問時復
    供述：「那以我的認知，我是不認為。」然此項規定，並無
    自白後否認犯罪即不適用之除外規定，是就被告甲○○仍應
    依同法第90條之1 第5 項減輕其刑（最高法院89年度台上字
    第1341號判決要旨參照），公訴人認被告甲○○不符合該條
    項自白減輕其刑之規定，尚有誤解。爰審酌被告甲○○犯罪
    之動機、目的、智識程度、犯罪對國家所生之危害，犯罪後
    於本院亦坦承犯行，犯後態度良好等一切情形，量處如主文
    第1 項所示之刑。又被告甲○○本件犯罪時間係在中華民國
    96年4 月24日以前，所犯公職人員選舉罷免法第90條之1 第
    1 項之罪，宣告刑期未逾有期徒刑1 年6 月，合於中華民國
    96年罪犯減刑條例規定之減刑條件，應依該條例第2 條第1
    項第3 款、第7 條規定減其宣告刑2 分之1 ，減為如主文所
    示之刑。另依公職人員選舉罷免法第98條第3 項、刑法第37
    條第2 項規定，宣告被告甲○○褫奪公權1 年。
  (三)又被告甲○○前未曾受有期徒刑以上刑之宣告，素行良好，
    有臺灣高等法院被告前案紀錄表1 份在卷可參，本院綜核各
    情，認被告甲○○經此科刑教訓應知警惕，及被告甲○○同
    意繳付公庫5 萬元，已足策其自新，而無再犯之虞，所宣告
    之刑，以暫不執行為適當，爰依刑法第74條第1 項第1 款、
    第2 項第4 款之規定，併諭知被告甲○○緩刑3 年，及向公
    庫支付5 萬元之負擔，以啟自新。
參、被告乙○○部分：
一、公訴意旨略以：被告乙○○係苗栗縣頭份鎮第15屆鎮長補選
    候選人，被告甲○○為苗栗縣「張氏宗親會」副理事長。被
    告乙○○為求能順利當選，竟與被告甲○○共同基於行求不
    正利益使投票權人為一定行使投票權之犯意聯絡及行為分擔
    ，於民國96年2 月14日晚間，在苗栗縣頭份鎮○○里○○路
    689 號之「東北角餐廳」內，席開2 桌，並由被告甲○○佯
    以尾牙等名義出面邀約，無償宴請不知情之設籍於頭份鎮之
    有投票權之「張氏宗親會」頭份分會委員張怡賢、張金源、
    張鼎華、張典謨、張坤財、張家聲、張春雄、張國棟、張祿
    興及張振鴻等約10餘人飲宴，席間由乙○○、甲○○共同向
    參加飲宴之有投票權人表示：請大家多多支持，投票支持乙
    ○○參選鎮長等語，而向前開有投票權人行求不正利益總金
    額約7300元（2 桌以甲○○供稱有投票權13人計，平均行求
    前開每位接受招待餐飲之有選舉權人不正利益各約560 元）
    。因認被告乙○○涉有違反公職人員選舉罷免法第90條之1
    第1 項之對於具有投票權之人，行求不正利益，而約其為投
    票權一定之行使之賄選罪嫌等語。
二、公訴意旨認被告乙○○涉有違反公職人員選舉罷免法罪嫌，
    係以(1)被告甲○○坦承本次餐會係受被告乙○○請託，為了
    被告乙○○參選頭份鎮長而舉辦等情，亦與證人張怡賢、張
    典謨、張家聲等人證述：這個餐會的目的就是要支持乙○○
    選鎮長，就是吃選舉飯等語相符。且被告甲○○亦有請在場
    之人士支持被告乙○○參選乙情，復據證人張怡賢、張金源
    、張典謨、張春雄、張國棟及張祿興等人證述情節相符。(2)
    被告甲○○證稱：被告乙○○本來有當面叫伊找宗親於2 月
    12日或13日去東北角餐廳吃飯。(3)本件被告乙○○、甲○○
    邀宴之具有投票權民眾參加飲宴均未繳費，而當日前往參加
    餐會之每桌費用約為3500元，經核算每位前往參加具有投票
    權之民眾至少獲得560 元之不正利益，且於餐會中，被告甲
    ○○、乙○○希冀以此條件招徠具有投票權之上述證人參加
    ，並要求支持特定候選人乙○○，其間之對價關係至為明顯
    等為主要論據。
三、按犯罪事實應依證據認定之，無證據不得推定其犯罪事實；
    又不能證明被告犯罪或其行為不罰者，應諭知無罪之判決，
    刑事訴訟法第154 條第2 項第301 條第1 項分別定有明文
    。又認定犯罪事實所憑之證據，無論其為直接或間接證據，
    在訴訟上之證明均須於通常一般之人均不致有所懷疑而得確
    信其為真實之程度，始得據為有罪之認定，倘其證明尚未達
    到此一程度而有合理之懷疑存在，以致無從形成對被告不利
    之確信時，依據罪疑利益歸於被告之法則，即應儘先為有利
    被告之判斷，不得徒憑主觀上之臆測遽行排除有利於被告之
    可能，最高法院76年臺上字第4986號著有判例足參。
四、訊據被告乙○○固不否認有於上開時、地前往「東北角餐廳
    」內，向參加飲宴之人說明參選頭份鎮鎮長理念，惟堅決否
    認有何行求不正利益之賄選犯行，辯稱：沒有請甲○○辦餐
    會，不知道餐會之費用由甲○○支出，當天伊本來沒有在東
    北角餐廳，事後才進入東北角餐廳，在餐廳內遇到宗親會委
    員，他們問伊為何參選，伊才向宗親會委員說明參選理念等
    語。經查：
  (一)被告甲○○雖有於東北角餐廳席開2 桌，無償宴請頭份鎮鎮
    長之選舉權人約14人，被告乙○○當日亦有到東北角餐廳，
    並向與會之人說明參選理念，拜託支持，惟被告乙○○辯稱
    ：不知當日係被告甲○○無償宴客。公訴意旨既認被告乙○
    ○與甲○○有共同以不正利益行求具投票權人之犯意聯絡，
    應舉證證明被告乙○○到場之前或當時，已知悉當日東北角
    餐廳之餐會，係由被告甲○○無償宴請，並與被告甲○○具
    有以不正利益行求賄選之主觀犯意聯絡。然觀諸本案全卷，
    尚無證據足證被告乙○○到場之前或當時知悉當日東北角餐
    廳之餐會，係由被告甲○○無償宴請。另證人即被告甲○○
    於本院審理時證稱：本件在東北角餐廳的餐會是我召集，是
    為了我自己參選會長（即張氏宗親會頭份分會），及為了乙
    ○○選鎮長，乙○○沒有叫我舉辦餐會，但是她之前有來找
    我要我召集幹部開會支持她，舉辦餐會是我的意思，我在96
    年2 月12日用手機通知乙○○在東北角餐廳開宗親會，我沒
    有事先告知宗親舉辦餐會是為了乙○○選舉，我是通知他們
    開會餐敘，餐會的錢是我自願付的，我通知乙○○時沒有提
    到餐會的錢是我要出的，我付錢之前乙○○不知道餐會的錢
    都是我出的等語（見本院卷第111 至113 、117 頁）。被告
    乙○○就被告甲○○無償宴客之行為既不知情，自難推斷被
    告乙○○有何行求不正利益之主觀犯意，更難證明被告乙○
    ○與被告甲○○間，有行求不正利益或賄賂之共同犯意聯絡
    。
  (二)證人即被告甲○○雖曾於偵查中證稱：乙○○有找我在2 月
    12、13日去東北角餐廳開宗親會，但我當場沒有答應她，我
    當時心裡想如果尋求宗親支持，不需要與其他團體一起吃飯
    ，2 月14日是我安排的等語（見96年度選他字第1 號卷第17
    6 至177 頁）。被告乙○○雖有請被告甲○○於2 月12日或
    13日去東北角餐廳開宗親會，然被告甲○○既未答應，是2
    月12日或13日被告乙○○亦未與張氏宗親會成員見面，自無
    從認定被告乙○○有以不正利益行求賄選之行為。另2 月14
    日於東北角餐廳召開張氏宗親會，係被告甲○○個人之決定
    ，業據證人即被告甲○○證述明確，又縱被告甲○○決定於
    2 月14日在東北角餐廳開宗親會後，有通知被告乙○○參加
    ，然被告乙○○既不知當日係由被告甲○○無償宴客，已如
    前述，是此亦無從證明被告乙○○與被告甲○○，就被告甲
    ○○無償宴客之行為有共同犯意聯絡。
  (三)另被告乙○○係東北角餐廳之總經理，業據被告乙○○供述
    明確，是若被告乙○○與甲○○具有以不正利益行求賄選之
    犯意聯絡，當由被告乙○○支付該次餐會款項，或通知東北
    角餐廳櫃檯不需向被告甲○○收取款項。然被告甲○○確有
    支付全部餐會費用7300元，且事後被告乙○○亦未退還款項
    等情，業據證人即被告甲○○於本院審理時證稱：我去櫃檯
    付現金，發票當場就開了，後來乙○○沒有把這些錢退還給
    我等語（見本院卷第118 頁）。並有96年2 月14日東北角餐
    廳收支明細表1 紙，及被告甲○○於偵查中提出之統一發票
    1 紙，在卷可佐（見96年度選他字第1 號卷第214 、22 5頁
    ），足證當日餐會費用7300元，均由被告甲○○個人支付，
    被告乙○○並未分擔或事後將款項退還被告甲○○。是難認
    被告乙○○與被告甲○○有以不正利益行求之共同犯意聯絡
    或行為分擔。
  (四)至證人張怡賢、張金源、張典謨、張春雄、張國棟及張祿興
    等人於偵查中雖均證稱：乙○○於餐會中有到場，並有請大
    家支持她當選等語，然均未證述當日餐會中有提及被告甲○
    ○無償招待，或被告乙○○知悉當日餐會費用由甲○○支出
    等情，自無從據以認定被告乙○○知悉當日由被告甲○○無
    償宴客，是上開證人之證述無從據為不利於被告乙○○之認
    定。
  (五)綜上所述，本件就被告乙○○部分，既無證據足證被告乙○
    ○知悉當日係被告甲○○無償宴客，自難認被告乙○○與被
    告甲○○間有以不正利益行求選舉權人之犯意聯絡，被告乙
    ○○之犯行尚屬不能證明，自應為被告乙○○無罪之諭知。
據上論斷，應依刑事訴訟法第299 條第1 項前段、第301 條第1
項，公職人員選舉罷免法第90條之1 第1 項、第5 項、第98條第
3 項，中華民國九十六年罪犯減刑條例第2 條第1 項第3 款、第
7 條、第14條，刑法第11條、第37條第2 項、第74條第1 項第1
款、第2 項第4 款之規定，判決如主文。
本案經檢察官黃俊鳴到庭執行職務。
中　　華　　民　　國　　96　　年　　9 　　月　　13　　日
                  刑事第三庭    審判長法　官  柳章峰
                                      法  官  林卉聆
                                      法  官　吳國聖
以上正本證明與原本無異。
如不服本判決，應於判決送達後10日內向本院提出上訴狀（應附
繕本），其未敘述上訴理由者，應於上訴期間屆滿後20日內補提
理由書狀於本院，上訴於臺灣高等法院臺中分院。告訴人或被害
人如對於本判決不服者，應具備理由請求檢察官上訴，其上訴期
間之計算係以檢察官收受判決正本之日期為準。
                                      書記官  陳玲君
中　　華　　民　　國　　96　　年　　9 　　月　　13　　日
公職人員選舉罷免法第90條之1第1項
對於有投票權之人，行求期約或交付賄賂或其他不正利益，而約
其不行使投票權或為一定之行使者，處3 年以上10年以下有期徒
刑，得併科新臺幣1 百萬元以上1 千萬元以下罰金。
